臺灣高等法院民事判決　　　　　　　　93年度勞上易字第92號
上　訴　人　丙○○
訴訟代理人　張宜暉律師
　　　　　　吳中川
被　上訴人　永有限公司
兼　法　定
代　理　人　甲○○
被　上訴人　乙○○
共　　　同
訴訟代理人　李倩蔚律師
上列當事人間請求確認僱傭關係存在等事件，上訴人對於中華民
國93年7月27日臺灣板橋地方法院92年度勞訴字第71號第一審判
決提起上訴，並為訴之追加，本院於94年3月23日言詞辯論終結
，判決如下：
    主      文
上訴及追加之訴均駁回。
第二審及追加之訴訴訟費用均由上訴人負擔。
    事實及理由
壹、程序方面：
一、按法人至清算終結止，在清算之必要範圍內，視為存續，民
    法第40條第2項定有明文。公司法第25條亦規定：解散之公
    司，於清算範圍內，視為尚未解散。故法人於清算人了結其
    現務、收取債權、清償債務、交付賸餘財產於應得者完結以
    前其清算不得謂已終結，該法人仍視為存在。公司於清算完
    結，清算人將結算表冊送請股東會承認後，依公司法第93條
    第1項、第331條第4項規定，向法院所為之聲報，僅屬備案
    性質，法院之准予備案處分，並無實質上之確定力。是公司
    是否清算完結，法人人格是否消滅，應視其已否完成合法清
    算，並依非訟事件法第37條規定，向法院辦理清算終結登記
    而定。被上訴人永有限公司（下稱永公司）雖於92年8
    月12日向原法院聲報清算終結，並經原法院准予備查在案，
    惟被上訴人永有限公司雖將原法院三重簡易庭91年度重勞
    小字第1號判決應給付上訴人5萬3100百元之債權列入清算之
    債權人名冊，然原法院三重簡易庭91年度重勞簡字第26號判
    決應給付上訴人6萬1875元及法定利息部分，則未予列入，
    業經原審查明屬實，且本件永公司應給付被上訴人之工資
    、資遺費係永公司解散前所生之義務，永公司之清算人
    並未給付了結，依上開說明，其清算尚未合法終結，被上訴
    人永公司法人人格尚未消滅，自有當事人能力。
二、上訴人於原審起訴聲明第一項原請求被上訴人連帶給付新台
    幣（下同）1,130,055元，嗣於本院擴張為1,151,829元，係
    屬擴張應受判決事項之聲明，依民事訴訟法第446條第1項但
    書、第255條第1項第3款規定應予准許。先予敘明。
貳、實體方面：
一、上訴人主張：伊自86年11月起任職於被上訴人永公司所經
    營之「真鍋咖啡管三重正義加盟分店」，詎於90年12月1日
    伊請產假生產，被上訴人竟以「生產時辦理留職停薪已言明
    在先」而拒付產假期間工資，嗣又誣指伊生產時未正式請產
    假，並以此為由解除兩造之僱傭關係，且拒絕伊銷假上班，
    被上訴人違法解僱伊自不生效力，兩造間之僱傭關係仍存在
    ，被上訴人應連帶給付伊自90年12月起至93年2月24日止之
    薪資計93萬4386元，被上訴人並應依附表一、二所示給付遲
    延利息。另被上訴人違反勞動基準法第14條第1項第2款、第
    5款之規定，伊於93年2月23日以存證信函通知被上訴人永
    公司終止兩造之勞動契約，算至93年2月24日止，伊之工作
    年資為6年又3個月，平均工資為3萬4791元，伊得請求之資
    遣費為21萬7443元。另被上訴人甲○○、乙○○為被上訴人
    永公司負責人，其因執行職務共同侮辱伊，侵害伊名譽、
    信用，復為使伊求償無門，虛偽將永公司辦理解散登記並
    呈報清算，應與永公司連帶賠償上訴人60萬元之精神慰撫
    金，就上開薪資及資遣費，被上訴人甲○○、乙○○與永
    公司亦應負連帶責任，求為命被上訴人連帶給付伊115萬182
    9元及按附表所示金額分別自附表一、二所示利息起算日至
    清償日止，按年息5%計算之利息，並連帶給付伊60萬元及自
    起訴狀繕本送達之翌日起至清償日止，按年息5%計算利息之
    判決，且聲明願供擔保請准宣告假執行。原審判命被上訴人
    永有限公司應給付上訴人78萬6000元，其中63萬6000元部
    分，分別如附表一所示工資金額、利息起算日起至清償日止
    ，按年息5%計算之利息；另15 萬元部分，自93年3月27日起
    至清償日止，按年息5%計算之利息，並准上訴人於勝訴範圍
    內供擔保宣告假執行，而駁回其餘之請求。上訴人除就駁回
    之精神慰撫金30萬元部分未上訴外（即僅就原審請求精神慰
    撫金60萬元中之30萬元部分上訴，另30萬元部分業已駁回確
    定），就其餘駁回部分上訴，求予廢棄原判決該部分，改判
    命被上訴人應連帶給付上訴人66萬5829元，其中36萬5829元
    部分，分別按附表二所示利息起算日起至清償日止，按年息
    5%計算之利息，其餘30萬元部分，自起訴狀繕本送達翌日起
    至清償日止，按年息5%計算之利息，及命被上訴人甲○○、
    乙○○應與原判決判准被上訴人永公司應給付上訴人78萬
    6000元部分負連帶給付責任。
二、被上訴人則以：甲○○、乙○○與上訴人間並無僱傭關係存
    在，就薪資、資遺費部分自不必負連帶責任。又甲○○雖為
    永公司負責人，有關給付薪資等，並非執行公司業務，上
    訴人請求伊應與永公司及乙○○負連帶責任，顯乏依據。
    又上訴人主張甲○○、乙○○二人有侵害其名譽、人格、信
    用等權利，並未能舉證證明，其請求伊二人連帶賠償精神損
    害30萬元，亦無理由。又永公司經營不善已虧損多年，於
    清算完結前已全部發放員工薪資，上訴人提起本訴已在伊清
    算完結後，並無為故意侵害上訴人債權而虛偽清算情事。上
    訴人與永公司間之僱傭關係已於91年4月26日終止，且係
    因上訴人連續曠職3日所致，故永公司依法無需支付資遣
    費，而上訴人自91年1月26日起至同年4月26日終止僱傭關係
    止，均未至公司上班，永公司自亦無需支付薪資。且上訴
    人在職期間薪資內容，包括：本薪1萬8000元、職務津貼200
    0元、交通津貼4000元，此三部分為工資且為經常性給付，
    至於「輪班津貼」、「平日加班費」、「假日加班工費」、
    「特別休假獎金」此四者雖亦為工資，但並非經常性給付，
    自不得列入平均工資計算等語，資為抗辯（原審判決被上訴
    人敗訴部分其未上訴，該部分已確定）。並於本院求為駁回
    上訴之判決。
三、兩造不爭執之事實：
(一)、上訴人自86年11月起受僱於被上訴人永公司，被上訴人甲
    ○○為永公司負責人，乙○○則為總經理。
(二)、上訴人自90年12月1日起因生產而未上班。因被上訴人永
    公司未給付產假期間之薪資，上訴人於91年1月15日即向台
    北縣政府勞工局申訴，經台北縣就業歧視評議委員會於91年
    9月16日第2屆第12次會議決議：本案就業歧視成立。
(三)、被上訴人分別於91年1月22日、30日、2月8日函上訴人前去
    被上訴人永公司。
(四)、上訴人於93年2月23日以存證信函終止與被上訴人永公司
    之僱傭關係，被上訴人永公司於同年2月24日收受送達。
(五)、上訴人提出之薪資明細表為被上訴人永公司所製作。
四、兩造之爭點及本院之判斷：
(一)、被上訴人永公司是否已於91年4月26日合法終止與上訴人
    間之僱傭關係？如否，上訴人與被上訴人永公司之勞動契
    約於何時終止？
１、上訴人主張被上訴人永公司於其在90年12月1日生產時，
    拒絕給付生產期間工資，經其於91年1月15日向台北縣政府
    勞工局申訴，嗣經決議岐視就業成立，且上訴人產後銷假上
    班，被上訴人永公司竟拒未排班，致其無法上班，嗣被上
    訴人永公司更於同年4月25日以存證信函通知上訴人，以
    其自90年11月30日起連續曠職三日為由而解僱原告，經上訴
    人訴請台灣板橋地方法院檢察署檢察官偵查後起訴，並經原
    法院刑事庭分別判處被上訴人永公司及其法定代理人甲○
    ○罰金2萬元，又被上訴人永公司於91年4月25日始以上開
    原因解僱上訴人，已逾30日之除斥期間，兩造間之勞動契約
    尚未解除等情，業據上訴人提出台北縣政府91年10月1日函
    ：「台北縣就業歧視評議委員會」決議、原法院92年度簡字
    第7號刑事簡易判決、台灣板橋地方法院檢察署函、被上訴
    人永公司通知上訴人解除僱用關係函、上訴人電話通聯紀
    錄、上訴人勞工保險卡影本暨勞工保險被保險人投保資料表
    等為證；被上訴人永公司雖予否認，辯稱：因上訴人連續
    曠職3日，永公司已於91年4月25日以存證信函通知上訴人
    ，終止兩造間之僱傭關係，上訴人於同年月26日收受該存證
    信函，兩造間之勞動契約已於91年4月26日終止云云。惟查
    ：上訴人妊娠生產，約須經十月之期間，被上訴人永公司
    自屬知之，上訴人臨盆生產，乃被上訴人永公司可預期之
    事，上訴人於生產後以口頭或其他方式通知永公司生產之
    事實，被上訴人永公司依客觀情事即知上訴人已請產假，
    應依勞動基準法第50條之規定，給予產假，被上訴人永公
    司既預期上訴人將於90年12月1日分娩，上訴人分娩後未到
    公司上班，衡情被上訴人永公司豈有不知上訴人分娩之理
    ？且上訴人之子於90年12月10日第一次就診，其兒童健康手
    冊，亦經被上訴人永公司蓋章之事實，亦有該兒童健康手
    冊在卷可稽，被上訴人永公司自已知悉上訴人分娩之事實
    ，依上開說明，被上訴人永公司自應給予上訴人產假，其
    徒以上訴人生產未正式請假連續曠職3日云云，自難採信。
    又被上訴人永公司於91年4月25日以台北郵局存證信函第
    9832號通知上訴人，以上訴人自90年11月30日後，在經多次
    聯絡及未辦理正式請假手續下，連續未到公司上班日數已逾
    3日，已違反公司員工守則之規定，視為自動解除勞資雙方
    僱傭關係，有該存證信函在卷可按，然並未表示上訴人究係
    何時連續曠職3日，且被上訴人永公司亦未舉證證明上訴
    人有連續曠職之事實。再者，被上訴人永公司因違反勞動
    基準法第五十條：女工分娩前後，應停止工作，給予產假八
    星期；女工受僱工作在六個月以上者，停止工作期間工資照
    給之規定，經原法院92年度簡字第7號刑事簡易判決分別判
    處被上訴人永公司及甲○○罰金2萬元，有該刑事簡易判
    決在卷可佐。而被上訴人永公司之職員上班均於一星期前
    排定，為證人王東明於原審證述明確（見原審卷第165頁）
    ，被上訴人永公司於上訴人銷假上班時，並未排班予上訴
    人上班，已據上訴人陳述在卷，被上訴人永公司亦不為爭
    執，堪信為真。故上訴人未到公司上班，係被上訴人永公
    司拒絕上訴人勞務之給付，屬可歸責於被上訴人永公司之
    事由，被上訴人永公司以上訴人連續曠職3日以上，違反
    員工守則，以上開存證信函終止兩造之勞動契約，並無理由
    ，自不生終止兩造勞動契約之效力。從而，被上訴人辯稱兩
    造間之僱傭關係已於91年4月26日終止云云，洵無足採。
２、上訴人主張其與被上訴人永公司間之僱傭關係自90年12月
    1日起至93年2月15日止尚屬存在，被上訴人永公司不依勞
    動契約給付報酬，上訴人於93年2月23日以存證信函通知被
    上訴人永公司，以永公司違反勞動基準法第14條第1項
    第5款之規定，終止雙方勞僱契約等情，已據上訴人提出台
    北地院郵局93年2月23日存證信函第52號及回執為證，被上
    訴人永公司對於未給付工資及已收受送達上開存證信函均
    不爭執，堪信為真實。按雇主不依勞動契約給付工作報酬者
    ，勞工得不經預告終止契約，勞動基準法第14條第1項第5款
    定有明文。本件上訴人與被上訴人永公司間之僱傭關係並
    未經被上訴人永公司合法終止，且被上訴人永公司拒絕
    受領上訴人勞務之給付，為可歸責於被上訴人永公司，已
    如前述，被上訴人永公司不依勞動契約給付上訴人工作報
    酬，上訴人依勞動基準法第14條第1項第5款之規定，終止雙
    方之勞動契約，自屬有據。而上訴人之上開終止兩造勞動契
    約之存證信函，於93年2月24日送達被上訴人永公司，有
    該存證信函回執可參，是兩造間之勞動契約係於93年2月24
    日終止。
(二)、上訴人主張其每月之工資為3萬4791元，有無理由？上訴人
    得向被上訴人永公司請求給付之工資共計多少？
１、上訴人主張其每月之薪資為實付工資2萬8000元，加上每月
    固定超時加班工資5625元及每月固定假日加班工資1166元，
    ，共計3萬4791元等情，已據其提出90年5月至同年10月之薪
    資明細表及原法院三重簡易庭91年度重勞簡字第26號判決及
    被上訴人答辯狀為證，被上訴人永公司不爭執該薪資明細
    表之真正，惟辯稱：上訴人在職期間薪資內容，包括：本薪
    1萬8000元、職務津貼2000元、交通津貼4000元，此三部分
    為工資且為經常性給付，至於「輪班津貼」、「平日加班費
    」、「假日加班工費」、「特別休假獎金」此四者雖亦為工
    資，但並非經常性給付，自不得列入平均工資計算等語。經
    查：由兩造均不爭執為真正之90年5月至同年10月之薪資明
    細表觀之，上訴人之本薪1萬8000元、職務津貼2000元、交
    通津貼4000元為經常性之給付，且為被上訴人永公司所自
    承（見被上訴人93年6月17日民事答辯狀），此部分共計2萬
    4000元上訴人主張為工資，堪信為真。至於所列加班費、獎
    金、輪班津貼之部分，應係按上班之日數及輪班、加班情形
    而為給付，而本件上訴人自90年12月1日起至93年2月15日止
    ，因被上訴人拒絕受領其勞務給付，而未上班，已如前述，
    上訴人既未上班，此部分之津貼及上訴人所指之固定超時及
    假日工資，上訴人自不得請求給付，是上訴人所得請求被上
    訴人永公司給付之每月工資應為2萬4000元。
２、上訴人主張自90年12月1日起至93年2月15日止，共計26.5個
    月之工資未受給付，為被上訴人永公司所不爭執，依上開
    所述，上訴人每月之工資為2萬4000元，其所得請求之工資
    共計63萬6000元（24000ｘ26.5＝636000）；上訴人逾此範
    圍之請求，為無理由，不應准許。
(三)、上訴人得否請求被上訴人永公司給付資遣費？
    上訴人主張其自86年12月1日起受僱於被上訴人永公司，
    至93年2月15日止，工作年資共計6年又1個半月（按上訴人
    主張之工作年資期間依勞動基準法第17條計算應為6年又3
    月），平均工資為3萬4791元，上訴人可請求之資遣費為21
    萬3094元，及自93年3月27日起至清償日止，按年息百分之
    5計算之利息等語。經查，上訴人自86年12月1日起受僱於被
    上訴人永公司，為永公司所不爭執，而兩造間之勞動契
    約於93年2月24日終止，依勞動基準法第17條之規定，上訴
    人之工作年資為6年又3月，其可請求之資遣費為6又12分之3
    個月之平均工資，而上訴人終止勞動契約前6個月平均工資
    為2萬4000元，故上訴人可請求被上訴人永公司給付之資
    遣費共計為15萬元 (24000ｘ（6＋3/12）＝150000)。又勞
    動基準法施行細則第8條規定：依本法第17條、第84條之2規
    定計算之資遣費，應於終止勞動契約30日內發給。本件上訴
    人於93年2月24日終止勞動契約，上訴人請求被告永公司
    給付資遣費15萬元及自93年3月27日起至清償日止，按年息
    百分之5計算之利息，為有理由，業經原審判決應予准許確
    定；逾此部分之請求，則為無理由，不應准許。
(四)、上訴人請求被上訴人甲○○、乙○○應與被上訴人永公司
    就上開薪資及資遣費負連帶賠償責任，有無理由？
    上訴人主張被上訴人甲○○、乙○○分別為被上訴人永公
    司之董事及總經理，執行公司業務，於台北縣政府勞工局調
    解及偵審時為其曠職、業務侵占等不實之言詞污蔑，並向店
    內員工稱其連續曠職三日以上被解顧，對上訴人有重大侮辱
    及散不實言詞行為，又虛偽將永公司辦理解散登記並呈報
    清算，使伊求償無門，伊本可領取之上開薪資及資遣費，因
    被上訴人甲○○、乙○○以背於善良風俗之方法共同侵害，
    致受有損害，依民法第184條第1項後段、第185條第1項及公
    司法第23條之規定，被上訴人甲○○、乙○○應與被上訴人
    永公司就上開薪資及資遣費負連帶賠償責任等語。然為被
    上訴人所否認。經查：
１、上訴人僅與被上訴人永公司有僱傭關係存在，與被上訴人
    甲○○、乙○○間並無僱傭關係存在，上訴人基於僱傭關係
    請求給付薪資及終止勞動契約後請求給付資遣費，僅得向被
    上訴人永公司請求給付，縱被上訴人永公司未給付上訴
    人上開薪資及資遣費，亦屬被上訴人永公司與上訴人間之
    勞資糾紛，核非屬公司負責人執行公司職務之範疇，故上訴
    人指其二人執行公司業務違反法令致其不能向永公司求償
    工資、資遺費而受損害，應負侵權行為連帶賠償責任云云，
    不足採信。
２、上訴人指被上訴人甲○○、乙○○有重大侮辱行為云云。然
    證人王東明於原審並未證述甲○○、乙○○二人有何重大侮
    辱及散佈不實言詞行為，而上訴人所指其二人於勞工局調查
    或偵審中所為之答辯及向員工稱上訴人曠職等情，均因與上
    訴人有本件之勞資糾紛而出於攻擊、防禦而為，難認渠等係
    故意侮辱上訴人，且被上訴人甲○○、乙○○所指上訴人涉
    有侵占犯罪嫌疑之部分，雖經台灣板橋地方法院檢察署檢察
    官以罪嫌不足，予以不起訴處分，有該署九十一年度偵字第
    一七○二四號不起訴處分書可參，然亦無證據足認被上訴人
    甲○○、乙○○有誣告或侮辱之故意，此外，上訴人並未能
    進一步舉證證明其二人有故意侮辱、誹謗之行為，其主張已
    不足採信，且亦未能舉證證明與其所稱受損害之薪資及資遣
    費間有何因果關係，是其主張被上訴人甲○○、乙○○應與
    被上訴人永公司就上開應准許之薪資及資遣費負連帶賠償
    責任，即屬無據。
３、上訴人指稱被上訴人甲○○、乙○○虛偽解散永公司，又
    在同址易名為伯銘有限公司但實際仍由甲○○、乙○○繼續
    經營營業云云。惟為被上訴人否認，辯稱係因永公司營運
    虧損，才經股東同意解散清算，原址已改由他人營業等情。
    經查：經本院依上訴人聲請，向財政部台灣省北區國稅局三
    重稽徵所函查永公司89年至91年營利事業所得稅申報資料
    結果，除90年度盈餘45,974元外，89年度虧損517,02 7元，
    91 年度（至91年9月19日止）虧損587,562元，有該3年度之
    申報資料及三重稽徵所審核資料可稽（見本院卷第182至238
    頁），而永公司依法向原法院呈報解散清算，亦經原審及
    本院調閱呈報清算卷宗查核無誤，故被上訴人辯稱永公司
    因營運虧損才解散清算等語，尚堪採信。又上訴人所提出之
    伯銘有限公司登記資料之負責人係李長燁，並非被上訴人甲
    ○○、乙○○，上訴人稱營業電話均未改變云云，然被上訴
    人已陳明該三重店係加盟店，改由他人經營而仍沿用原來店
    址電話乃為營業連貫所須，尚不能因此即謂仍由被上訴人甲
    ○○、乙○○實際經營，此外，上訴人並未舉證以實其說，
    其主張即不足採信。
４、綜上，上訴人不能證明被上訴人甲○○、乙○○有對其所主
    張之侵權行為等情事，自勿庸與被上訴人永公司就上開應
    准許之薪資及資遣費負連帶賠償責任。
(五)、上訴人主張被上訴人甲○○、乙○○重大侮辱侵害其信用、
    人格、名譽權，且於其生產時非法解顧，應與被上訴人永
    公司連帶賠償其精神上之損害30萬元，有無理由？
    上訴人另主張被上訴人甲○○、乙○○分別為被上訴人永
    公司之董事及總經理，於台北縣政府勞工局調查及偵審時為
    其曠職、業務侵占等不實之言詞污蔑，並向店內員工稱其連
    續曠職三日以上被解顧，嚴重侵害上訴人名譽，並於上訴人
    懷孕時拒付薪資並不法解僱上訴人，使上訴人受有精神上之
    損害，爰請求被上訴人甲○○、乙○○應與被上訴人永公
    司負連帶賠償責任云云。為被上訴人否認。經查：依上所述
    ，上訴人並未能進一步舉證證明其二人有故意侮辱、誹謗之
    行為，其主張不足採信。至於上訴人係於90年12月1日分娩
    ，而被上訴人等係於上訴人分娩後始未給付薪資，及於91
    年4月25日以存證信函通知上訴人終止勞動契約，已如前述
    ，上訴人指被上訴人等人於其懷孕時拒未給付薪資及非法解
    僱，致其精神受有損害云云，即有不實。且被上訴人永公
    司上開終止勞動契約並不合法，不生終止之效力，已見上述
    ，並不影響上訴人之工作權及請求工資、資遺費之權利，即
    其權益並不因此受何損害。此外，上訴人未能舉證證明被上
    訴人有侵害其信用、人格、名譽之故意或過失，及與其精神
    上受損害間，有因果關係存在，故其主張有精神上損害云云
    亦難採信。又上訴人另指其向聯邦銀行申請信用卡遭拒絕一
    事，並未能舉證證明與被上訴人等之行為有何因果關係存在
    ，亦難認被上訴人等有侵害之信用權。是上訴人主張被上訴
    人甲○○、乙○○侵害其信用、人格、名譽權等，應與被上
    訴人永公司連帶賠償其精神上之損害30萬元，為無理由，
    不應准許。
五、綜上所述，除原審判准部分外，上訴人請求被上訴人應再連
    帶給付66萬5829元，其中36萬5829元部分，分別按附表二所
    示利息起算日起至清償日止，按年息5%計算之利息，其餘30
    萬元部分，自起訴狀繕本送達翌日起至清償日止，按年息5%
    計算之利息，及命被上訴人甲○○、乙○○應與原判決判准
    被上訴人永公司應給付上訴人78萬6000元部分負連帶給付
    責任，為無理由，不應准許。原審就該部分為上訴人敗訴之
    判決，尚無不合。上訴意旨指摘原判決該部分不當，求予廢
    棄改判，為無理由，應併追加之訴均予駁回。
六、本件事證已臻明確，兩造其餘攻擊防禦方法，核與判決之結
    果不生影響，爰不予一一論列，併此敘明。
、結論：本件上訴及追加之訴均為無理由，爰依法判決如主文
。
中　　華　　民　　國　　94　　年　　4　　月　　 6 　　日
                  勞工法庭    審判長法  官  張宗權
                                    法  官  陳永昌
                                    法  官  陳忠行
正本係照原本作成。
不得上訴。
中　　華　　民　　國　　94　　年　　4 　　月　　7 　　日
　　　　　　　　　　　　　　　　　　書記官  明祖星
